【裁判字號】    98,簡上,64
【裁判日期】    991014
【裁判案由】    返還土地
【裁判全文】
臺灣新竹地方法院民事判決              98年度簡上字第64號
上  訴  人  壬○○
            癸○○
上一人訴訟
代理人      丁○○
視同上訴人  辰○○
            宙○○
                      號
            玄○○
                      號
            黃○○
                      號
            Ａ○○
                      號
            巳○○
                      巷53弄7號
            亥○○
                      號
            子○○
                      7號
            寅○○○
                      號
            乙○○
                      號
            戊○○
                      號
            午○○
            卯○○
            丑○○○
            丙○○
            己○○
            辛○○
            申○○
            未○○
            庚○○
            戌○○
                      號
            甲○○
                      樓之4
            酉○○
                      號
            Ｃ○○(即劉李寶妹之繼承人)
            天○○(即劉李寶妹之繼承人)
            地○○(即劉李寶妹之繼承人)
                      號
            Ｂ○○(即劉李寶妹之繼承人)
            Ｅ○○(即劉李寶妹之繼承人)
            Ｄ○○(即劉李寶妹之繼承人)
被上訴人    宇○○
訴訟代理人  吳聖欽律師
上列當事人間請求返還土地事件，上訴人對於中華民國98年7月8
日本院竹北簡易庭98年度竹北簡字第66號第一審判決提起上訴，
本院不經言詞辯論，判決如下：
    主  文
原判決廢棄，發回本院竹北簡易庭。
    理  由
一、按「訴訟標的對於共同訴訟之各人必須合一確定者，適用下
    列各款之規定：一、共同訴訟人中一人之行為有利益於共同
    訴訟人者，其效力及於全體」，民事訴訟法第56條第1 款前
    段定有明文。」，最高法院33年上字第4810號判例意旨可資
    參照。經查，被上訴人宇○○起訴請求壬○○、癸○○、辰
    ○○、劉李寶妹、宙○○、玄○○、黃○○、Ａ○○、巳○○、亥○○、子○○、寅○○○、乙○○、戊○○、午○○
    、卯○○、丑○○○、丙○○、己○○、辛○○、申○○、
    未○○、庚○○、戌○○、甲○○、酉○○應將坐落新竹縣
    峨眉鄉○○段西河排小段20-1地號土地上，如複丈成果圖所
    示(二)部分，面積35平方公尺之墳墓遷移，並將上開土地返
    還原告，原審判決被上訴人勝訴，嗣壬○○、癸○○提起上
    訴，惟查系爭標的物係屬訴外人李鍾盛德之全體後代子孫公
    同共有，又公同共有物之處分及其他權利之行使，除公同關
    係所由規定之法律或契約另有規定外，須得公同共有人全體
    之同意，民法第828條第2項定有明文，依此有關共有權之訴
    訟通常即應由共有人全體為原告或被告，亦即共有人全體對
    於訴訟標的有合一確定之必要，揆諸上開說明，則壬○○、
    癸○○之上訴效力自應及於同造之共同訴訟人，爰併列辰○○、宙○○、玄○○、黃○○、Ａ○○、巳○○、亥○○、
    子○○、寅○○○、乙○○、戊○○、午○○、卯○○、丑
    ○○○、丙○○、己○○、辛○○、申○○、未○○、庚○○、戌○○、甲○○、酉○○，及劉李寶妹之繼承人Ｃ○○
    、天○○、地○○、Ｂ○○、Ｅ○○、Ｄ○○為視同上訴人
    ，先予敘明。
二、按第一審之訴訟程序有重大之瑕疵者，第二審法院得廢棄原
    判決，而將該事件發回原法院，但以因維持審級制度認為必
    要時為限；上開判決得不經言詞辯論為之，此為民事訴訟法
    第451條第1項、第453 條分別定有明文。所謂「訴訟程序有
    重大之瑕疵」者，係指第一審違背訴訟程序之規定，其違背
    與判決內容有因果關係，或因訴訟程序違背規定，不適於為
    第二審辯論及判決之基礎者而言（最高法院48年臺上字第12
    7 號判例參照）。第一審訴訟進行中當事人死亡時，訴訟程
    序在有繼承人、遺產管理人或其他依法令應續行訴訟之人承
    受其訴訟以前當然停止，苟承受訴訟人未聲明承受訴訟，法
    院復未依職權裁定命承受訴訟人續行訴訟，即逕行辯論及判
    決者，既與民事訴訟法第168條、第175條第1項、第178條規
    定有違，自屬訴訟程序上之重大瑕疵，為維持當事人之審級
    利益，第二審法院應將原判決廢棄，發回原法院更為審理。
三、本件被上訴人於97年9 月25日以上訴人壬○○等為被告，向
    原審提起返還土地之訴，由原審以98年度竹北簡字第66號案
    件審理中，然視同上訴人劉李寶妹已於98年6月2日死亡，有
    戶籍謄本、除戶謄本在卷可按，揆諸上開規定，訴訟程序在
    有繼承人、遺產管理人或其他依法令應續行訴訟之人承受其
    訴訟以前當然停止，原審即不得再行裁判。惟原審未及察之
    ，疏未依職權裁定命劉李寶妹之繼承人續行本件訴訟，即於
    98 年6月24日辯論終結，並於98年7月8日判決被上訴人勝訴
    ，其訴訟程序難謂無重大之瑕疵，基此所為之原判決，應屬
    無效，惟既具有判決之形式，仍得依上訴程序辦理（司法院
    大法官會議釋字第135 號解釋參照）。另經本院通知劉李寶
    妹之繼承人Ｃ○○、天○○、地○○、Ｂ○○、Ｅ○○、Ｄ
    ○○於99年10月4 日準備程序期日到庭陳述是否就本案願由
    本院為裁判，Ｃ○○、天○○、地○○、Ｂ○○、Ｅ○○、
    Ｄ○○均未到庭陳述意見，且上訴人亦向本院表示「為維持
    審級利益之必要，請求發回原法院更審」之意，有99年10月
    4 日準備程序筆錄在卷可稽，顯未同意由本院就本事件為裁
    判。從而，上訴意旨指摘原判決不當，求予廢棄，理由雖有
    不同，但原判決既有可議，仍應予廢棄，發回原審更為審理
    ，以維兩造審級之利益。
四、據上論結，本件上訴為有理由，爰不經言詞辯論，依民事訴
    訟法第436條之1第3項、第451條第1項前段、第453條，判決
    如主文。
中    華    民    國    99    年    10    月    14    日
                民事第一庭    審判長  法  官    汪銘欽
                                      法  官    陳順珍
                                      法  官    王佳惠
以上正本係照原本作成。
本判決不得上訴。
中    華    民    國    99    年    10    月    14    日
                                      書記官    陳思璟

司法院資訊處製作；財團法人民間司法改革基金會備份。
